【裁判字號】    99,消債更,13
【裁判日期】    990119
【裁判案由】    聲請更生程序
【裁判全文】
臺灣高雄地方法院民事裁定            99年度消債更字第13號
聲  請  人  甲○○
上列當事人因消費者債務清理事件聲請更生，本院裁定如下：
    主    文
聲請人甲○○自民國九十九年一月二十一日下午五時起開始更生
程序。
命司法事務官進行本件更生程序。
    理    由
一、聲請意旨略以：聲請人因信用借貸、信用卡契約，對金融機
    構負有債務，無擔保或無優先權之債務總額未逾新臺幣（下
    同）1,200 萬元，因有不能清償債務情事，前已提出債權人
    清冊，於民國95年5 月間，依中華民國銀行公會會員辦理消
    費金融案件無擔保債務協商機制，以書面向最大債權金融機
    構中華商業銀行股份有限公司【現由香港商香港上海匯豐銀
    行股份有限公司（下稱匯豐銀行）承受】請求共同協商債務
    清償方案，雖經協商成立，協商方案為自95年5 月起，分10
    0 期，利率0 ％，每月10日清償7,384 元。以聲請人當時平
    均每月薪資收入為15,000元，以其每月還款金額加上必要生
    活費、2 名子女扶養費支出及扶養其母，已超出聲請人每月
    可得收入，縱聲請人將所得薪資全數拿來還款，卻仍無力負
    荷，故聲請人勉力繳納6 期至95年11月，而於96年1 月4 日
    毀諾。故聲請人實有不可歸責於己之事由，而無法繼續履行
    ，且未經法院裁定開始清算程序或宣告破產，爰依法聲請更
    生等語。
二、按債務人不能清償債務或有不能清償之虞者，得依消費者債
    務清理條例所定更生或清算程序，清理其債務。債務人無擔
    保或無優先權之債務總額未逾1,200 萬元者，於法院裁定開
    始清算程序或宣告破產前，得向法院聲請更生。於消費者債
    務清理條例施行前，債務人依金融主管機關協調成立之中華
    民國銀行公會會員，辦理消費金融案件無擔保債務協商機制
    與金融機構成立之協商，準用同條例第151 條第5 項之規定
    ，即債務人與金融機構協商成立者，不得聲請更生或清算，
    但因不可歸責於己之事由，致履行顯有重大困難者，不在此
    限。法院開始更生程序之裁定，應載明其年、月、日、時，
    並即時發生效力，消費者債務清理條例第3 條、第42條第 1
    項、第151 條第5 項、第6 項、第45條第1 項分別定有明文
    。
三、聲請人主張其於本件更生聲請前，已於95年依金融主管機關
    協調成立之中華民國銀行公會會員匯豐銀行辦理消費金融案
    件無擔保債務協商機制與最大債權金融機構請求共同協商債
    務清償方案，方案內容自95年5 月起，分100 期，利率0 ％
    ，每月10日清償7,384 元依各債權銀行債權金額比例清償各
    項債務，至全部清償為止。聲請人自95年5 月至95年11月繳
    納6 期協商款項後，於96年1 月4 日毀諾等情，有匯豐銀行
    提出之陳報狀、聲請人協議書1 紙、無擔保債務還款計劃1
    份在卷可稽（見本院卷第48至50頁），則依前揭條文之規定
    及說明，其自應有不能清償債務或有不能清償之虞，且此情
    形業使其陷於經濟上之困境時，法院始須准之進行更生或清
    算。
四、聲請人主張其對金融機構因消費借貸所負之債務計達632,26
    0 元，於扣除聲請人全家每月基本生活費用共計18,798元、
    負擔2 名未成年子女扶養費用後，業幾無法維生而為本件更
    生之聲請等語，並提出收入證明切結書、債權人清冊、財產
    及收入狀況說明書、薪資匯款存摺影本、綜合所得稅各類所
    得資料清單及財產歸屬資料清單、財團法人金融聯合徵信中
    心當事人綜合信用報告、勞工保險被保險人投保資料表為證
    ，經查：
（一）聲請人固主張其每月需負擔全家4 口基本生活費用共計18
      ,798元等語，惟上開費用聲請人並未提出全部開銷憑證，
      尚難遽認其主張為真。即便以聲請人前開主張計算，平均
      每人每月生活費約為4,700 元【計算式：18,798元÷4 ＝
      4,699.5 元（元以下四捨五入）】，然聲請人配偶乙○○
      有穩定收入，實無須聲請人負擔其生活費用，故以聲請人
      主張生活費用18,798元計算，扣除其配偶後，則聲請人主
      張每人每月支出生活費用應為6,266 元（計算式：（18,7
      98元÷3 ＝6,266 元）。而消費者債務清理條例雖期望使
      負債累累難以自力重建經濟生活之債務人得有更生之機會
      ，然並無意保證每一債務人均能維持其原來之生活水準，
      毋寧係在保障債務人最低生活水準之前提下，使債務人盡
      力清償以得更生之機會。是債務人生活費用之支出，不應
      由債務人任意主張，只需得以維持其最低生活水準即可。
      本院以其戶籍地為高雄縣林園鄉○○○路364 巷24弄9 號
      ，參酌內政部社會司公告之98年度臺灣省低收入戶最低生
      活費，每人每月為9,660 元，與前開聲請人主張之每人每
      月必要支出費用總額相當，而該最低生活費用，已依其基
      準之家庭收支調查報告調查表格式所示有關經常性支出之
      調查項目，其原即包括利息支出、稅捐、社會保險、食品
      、衣著、房租及水費、電費、醫療保健、交通、娛樂、教
      育等而已涵蓋以戶為單位之家庭所有需求，是除特殊情形
      外，自得不再考量聲請列舉之項目支出。本院審酌聲請人
      非陳報高於最低生活費標準之必要支出費用，實有利於還
      款；且內政部社會司公告之98年度臺灣省低收入戶最低生
      活費標準，係按照政府最近一年平均臺灣省民每人消費支
      出60％訂定，且上開公告係內政部依據社會救助法第4 條
      規定所制訂之標準，應屬可採，故聲請人之最低生活費用
      仍得援用此標準即每人每月9,660 元計算之。
（二）又聲請人固主張尚須負擔扶養2 名未成年子女丙○○、丁
      ○○，然以聲請人及其配偶乙○○均為扶養義務人，且乙
      ○○尚有穩定收入觀之，聲請人應僅子女扶養費用負擔一
      半即足。以上述98年度臺灣省每人每月最低生活費為9,66
      0 元計算，扶養2 名未成年子女之扶養費用每月共計為19
      ,320元（計算式：9,660 元×2 ＝19,320元），聲請人與
      其配偶各自負擔一半後之扶養費為9,660 元（計算式：19
      ,320元÷2 ＝9,660 元），是聲請人主張其每月分擔之2
      名未成年子女撫養費，應以9,660 元方屬合理。另聲請人
      主張伊尚須負擔其母每月生活費5,000 元云云，然本院審
      以聲請人尚有弟妹2 人為扶養義務人，且聲請人弟妹均有
      穩定收入及資產，則其母每月生活費當由聲請人及其弟妹
      3 人平均分擔，以上述98年度臺灣省每人每月最低生活費
      為9,660 元計算，聲請人每月負擔其母之生活費用應為3,
      220 元（計算式：9,660 元÷3 ＝3,220 元）。綜上，聲
      請人每月需支出之扶養費用總計為12,880元（計算式：9,
      660 元＋3,220 元＝12,880元）。
（三）次查，以聲請人96、97年所得分別為235,472 元、241,51
      4 元，有聲請人財政部臺灣省南區國稅局96、97年度綜合
      所得稅各類所得資料清單為憑（見本院卷第11至12頁），
      另聲請人98年1 月至9 月之平均薪資為19,344元【計算式
      ：（18,904元＋20,091元＋19,365元＋19,169元＋18,877
      元＋19,058元＋18,980元＋19,167元＋20,485元）÷9 ＝
      19,344元】，又聲請人自96年7 月1 日起於東揚便利商店
      有限公司投保勞工保險迄今尚未退保，是可認聲請人目前
      每月平均薪資收入為19,698元【計算式：｛（235,472 元
      ÷12）＋（241,514 元÷12）＋19,344元｝÷3 ＝19,697
      .61 元（元以下四捨五入）】。又伊名下並無財產，有聲
      請人財政部臺灣省南區國稅局財產歸屬資料清單為證（見
      本院卷第13頁）。則扣除聲請人每月必要生活必要費用9,
      660 元、每月扶養費用總計12,880元後，每月已無餘款可
      供償債，足認聲請人主張不能清償債務或有不能清償之虞
      等語，堪信為真實，則依首揭說明，聲請更生自應准許。
五、綜上所述，債務人目前從事平均營業額每月20萬以下之營業
    活動，因不可歸責於己之事由致無法履行協議，且其已達不
    能清償債務或有不能清償之虞之程度，其中無擔保或無優先
    權之債務，在1,200 萬元以下，且未經法院裁定開始清算程
    序或宣告破產，又查無消費者債務清理條例第6 條第3 項、
    第8 條或第46條各款所定駁回更生聲請之事由存在，而如上
    所述，已不能清償債務，則債務人聲請更生，應屬有據，自
    應准許。
六、依消費債務清理法第45條第1項，裁定如主文。
中    華    民    國    99    年    1     月    19    日
              民事第一庭    法      官  林岳葳
上為正本係照原本作成。
本件不得抗告。
本裁定已於99年1月21日下午5時公告。
中    華    民    國    99    年    1     月    19    日
                            書  記  官  簡文清


司法院資訊處製作；財團法人民間司法改革基金會備份。
